臺灣高等法院刑事判決　　　　　　　　　　　　　九十一年度上訴字第二八五二號
　　上　訴　人
　　即 自訴 人　丁○○○○股份有限公司
　　代　表　人　戊○○　男　五.
　　自訴代理人　甲○○律師
　　被　　　告　丙○○　女　四.
　　選任辯護人　張家聲律師
右自訴仁因自訴被告偽造有價證券案件，不服臺灣台北地方法院九十一年度自字第三
八八號，中華民國九十一年八月二十九日第一審判決，提起上訴，本院判決如左：
    主  文
上訴駁回。
    理  由
一、自訴意旨略以：被告丙○○係自訴人丁○○○○股份有限公司（以下簡稱丁○○○○）創始股東之一，擔任副總經理至民國（下同）九十一年三月十二日離職，
    任職期間負責保管自訴人公司簽發支票之公司及負責人印鑑，詎被告於九十一年
    二月間，有意離職但恐自訴人不願購買或不以高價購買其持股，竟於同年二月五
    日在台北市○○路一五二號十樓自訴人公司內，未依公司正常請款程序，在自訴
    人不知情未授權之情況下，指使會計主任乙○○開立發票人空白之票號ＡＥ00
    00000號、面額新台幣（下同）二百五十萬元、發票日同年三月五日之支票
    一紙交付，並自行盜蓋其保管之發票人印章，惡意取得該支票；又於同年三月十
    二日，為謀得勞基法規定之資遣費，在離職前因獲知自訴人命其交出保管之支票
    大小章後，在上址，指示前開會計主任乙○○開立發票人空白之票號ＡＥ000
    0000號、面額四十萬元、發票日同年三月三十一日之支票一紙交付，並自行
    盜蓋其保管之發票人印章後才交出該印章，蓄意侵占該二紙支票。因認被告涉有
    刑法第三百三十九條之詐欺、同法第三百四十二條之背信、同法三百三十五條之
    侵占、同法第二百十七條之盜用印章及同法第二百零一條之偽造有價證券罪嫌云
    云。
二、按犯罪事實應依證據認定之，無證據不得推定其犯罪事實；又不能證明被告犯罪
    者，應諭知無罪之判決，刑事訴訟法第一百五十四條、第三百零一條第一項分別
    定有明文。而所謂證據，須適於為被告犯罪事實之證明者，始得採為斷罪資料，
    如未能發現相當證據，或證據不足以證明，自不能以推測或擬制之方法，以為裁
    判基礎，最高法院著有五十三年台上字第二七五○號及四十年台上字第八十六號
    判例足資參照。
三、自訴人丁○○○○認被告丙○○涉犯前開罪嫌，無非係以證人即自訴人公司會計
    乙○○製作之「支票開立報告書」、備忘錄、支票存根影本、台北敦南郵局第九
    六五號、第七十號存證信函、自訴人公司請款單及統一發票、中國信託銀行支票
    、玉山銀行支票、交通銀行存款存摺明細及函復存摺存款對帳單、被告所製流水
    帳等為證。惟訊據被告丙○○堅詞否認右揭犯行，辯稱：自訴人於九十一年一月
    三十一日向伊借用二百五十萬元週轉，故於同年二月五日開立發票日為同年三月
    五日之二百五十萬元支票一紙，再於同年三月一日、五日先後向伊借用二百萬元
    、五十萬元，總計五百萬元，故於同年三月五日伊未將前開同年二月五日收執之
    支票提示，嗣自訴人分別於同年三月六日、七日清償二百萬元、十萬元，至此自
    訴人仍欠伊二百九十萬元，迄同年三月十二日自訴人負責人戊○○打電話給伊，
    質問今年為何不願拿出房子為公司擔保，伊表示因伊父母不同意再以房子為擔保
    ，戊○○遂表示伊為公司股東若不願擔保就應自動請辭，因伊未請辭，並表示離
    職公司應先清償欠款，故由會計乙○○於當日開立發票日為同年三月三十一日之
    四十萬元支票交伊收執，當時已將保管之簽發支票大小章交還戊○○，該四十萬
    元支票之發票人章非伊蓋用，是自訴人所指支票二紙，係公司為清償伊欠款二百
    九十萬元而簽發，伊無自訴人所指犯行各等語。
四、經查：
（一）自訴人確有於九十一年一月三十一日、三月一日、五日先後向被告之交通銀行
      城北分行帳號000000000000號活期儲蓄存款帳戶內（下稱交銀帳
      戶），提領二百五十萬元、二百萬元、五十萬元，總計五百萬元供支付國際航
      空運輸協會之票款，嗣自訴人分別於同年三月六日、七日以載有「還款」字樣
      之丁○○○○（即自訴人）請款單，還款二百萬元、十萬元，合計二百十萬元
      之事實，不惟已經證人即自訴人公司會計乙○○於原審結證屬實（見原審卷第
      二六二頁至第二六三頁、第二七０頁至第二七一頁），並有被告提出之交銀帳
      戶存摺明細、交通銀行匯款回條及丁○○○○請款單在卷可稽（見原審卷第六
      十二頁至第六十五、第二九０頁），且自訴人自九十年八月十五日起即以同樣
      借款、還款模式，數次向被告調借資金並還款，業據證人乙○○於原審結證屬
      實（見原審卷第二五八頁至第二六二頁），另自訴人之代表人戊○○於本院審
      理時亦證稱：自訴人曾向被告名義之交銀帳戶有過十次週轉之紀錄（見本院九
      十一年十二月二十四日審判筆錄），是被告辯稱本案之二百五十萬元、四十萬
      元支票二紙（見原審卷第六十六頁、第六十八頁），係自訴人為清償債務所交
      付等語，尚非無據。
（二）雖自訴人認從被告名義交銀帳戶內存入資金來源及資金支付用途，即可證明帳
      戶內之資金為自訴人所有，並提出相關之「支出存入明細」為證（見自訴人上
      訴理由狀、上訴理由續(一)狀），被告則否認自訴人之指訴，辯稱：被告交銀內
      之資金為其個人所有，並對帳戶內之支出存入項目亦為相當之說明（見被告答
      辯狀、答辯續(一)狀、答辯續(二)狀）。查：
    1.自訴人「丁○○○○」為一依法登記設立之法人，代表人即董事長為戊○○，
      有經濟部公司執照及臺北市政府營利事業登記證影本各乙紙附卷可稽（見原審
      卷第十一頁至第十二頁），是自訴人與自訴人之代表人戊○○，於法律上乃不
      同之權利義務主體。
    2.證人乙○○於原審審判時證稱：伊到公司後於八十四年間，有依股東提供單據
      將公司週轉金轉存入該交通銀行帳戶內，始知該帳戶係公司週轉資金之帳戶。
      該帳戶是以被告名義開立，不知道為何設立，存摺及印章均由被告保管，該帳
      戶內資金來源是股東代墊款存入，不記得該帳戶內依股東代墊款存入總金額若
      干，只知平均每月開一張單據，有時四萬多，有時十幾萬，依股東提供單據開
      立之支票沒有全部存入該帳戶內等語（見原審卷第二五五頁、第二六八頁、第
      二七一頁、第二七五頁至第二七六頁），據此比對被告交銀帳戶存摺明細（見
      原審卷第六十二頁至第六十四頁），可見該帳戶自八十三年六月二十九日開戶
      至九十一年四月八日止，不含利息之存入款項即超過一百筆以上，有單月存入
      款項兩筆以上者（如八十三年十一月有三筆存入款、八十六年一月及八十八年
      八月均有兩筆存入款等），有自訴人以外之來源款項存入者（如九十年八月三
      日被告匯款存入二百六十餘萬元、九十年十一月二十八日中華成龍基金匯款存
      入二百二十餘萬元（見原審卷第三一四頁至第三一五頁，被上證第二十六號、
      第二十八號，附於本院九十一年十一月六日訊問筆錄之後），即使依自訴人提
      出之被告所製流水帳（見原審卷第七十七頁至第七十八頁）亦有載明：「（按
      指八十五年）六月二十八日－（收入）郵政禮券十二萬九千元」者（見該流水
      帳第二頁第一行），足認證人乙○○證稱：被告帳戶內之資金來源，僅由股東
      提供平均每月一張代墊款單據請款而來云云，即與事實相違。
    3.自訴人代表人戊○○於原審審理時供稱：提供單據而請款存入交通銀行帳戶之
      股東僅伊及被告二人，伊提供單據之金額平均每個月數千元至數萬元，不會超
      過五萬元，而被告交銀帳戶內沒有被告私人的錢等語（見原審卷第三一六頁、
      第三一九頁），嗣於本院審理時證稱：被告交銀帳戶的錢並非他的，而是股東
      共有的，是伊和被告丙○○共有的，被告帳戶中有伊的錢也有被告的錢等語（
      見本院九十一年十二月二十四日審判筆錄），另自訴人於本院審理時則具狀指
      稱；被告交銀帳戶內之資金為自訴人所有（見本院自訴人上訴理由狀及上訴理
      由續(一)狀），是戊○○關於被告交銀帳戶內資金究為何人所有一事，前後供述
      矛盾，是否可採，顯非無疑。況縱依其所述，被告交銀帳戶為伊和被告所共有
      ，和本件自訴人指訴被告之犯罪事實，無必然之關聯，並不足為不利於被告認
      定之證據。另證人乙○○於原審審理時證稱：以自訴人名義開立之銀行帳戶（
      不包括前開被告名義開立之交通銀行帳戶）有八個之多（見原審卷第二六五頁
      至第二六六頁），就此，自訴人代表人戊○○於本院訊問時亦證稱：自訴人之
      所以已經有八個帳戶後，還要用被告名義開立帳戶，是怕經營公司有問題（見
      本院九十一年十二月十一日訊問筆錄），依戊○○所述，顯不符一般企業控管
      公司財務之經營方式，縱認屬實，亦無將該帳戶之存摺及印章同時交被告保管
      而得任意動支帳戶內資金，而不交由公司會計保管以控管帳戶內資金之理。足
      認自訴人指稱：該帳戶或帳戶內之資金係屬自訴人所有云云，不足採信。
（三）至於自訴人提出之其公司請款單及統一發票、中國信託銀行支票、玉山銀行支
      票、交通銀行存款存摺明細及函復存摺存款對帳單、被告所製流水帳等（見原
      審卷第七十七頁至第二一三頁），不過僅能證明：被告任職自訴人公司期間，
      有開立自訴人公司請款單向自訴人請款，曾經取得自訴人開立之中國信託銀行
      或玉山銀行支票，並將其取得支票存入該交通銀行帳戶內，及被告曾就該帳戶
      內資金進出製作流水帳至八十六年八月間等情為真，但不能因此即認：被告就
      其向公司請款取得之款項存入自己名義開立之帳戶內，係為自訴人公司保管資
      金，而非屬其自己應得之款項，亦不足認：被告就其自己帳戶內之資金進出頻
      繁或製作流水帳，係為自訴人公司進出資金或製作流水帳，而非為其自己調度
      資金進出並為記帳管理，是自訴人所謂：前開交通銀行帳戶或帳戶內資金屬其
      所有云云，仍屬無憑。此外，自訴人提出之乙○○報告書、備忘錄、支票存根
      影本、存證信函等（見原審卷第五頁至第八頁、第二一四頁至第二一五頁），
      雖足證明：自訴人公司會計乙○○確有開立本案之二百五十萬元、四十萬元支
      票二紙交被告收執，核與被告到庭供承確有收執該二紙支票之情節相符，但自
      訴人公司會計乙○○於九十一年二月五日、三月十二日開立本案二紙支票前，
      已經於同年一月三十一日、三月一日、五日先後向被告自該帳戶內調借二百五
      十萬元、二百萬元、五十萬元，總計五百萬元供週轉之用，嗣自訴人公司分別
      於同年三月六日、七日以載有「還款」字樣之公司請款單還款二百萬元、十萬
      元，合計二百十萬元，尚欠二百九十萬元，且無積極證據足認前開交通銀行帳
      戶或帳戶內之資金係屬自訴人所有等情，均已如前述，自不足證明：乙○○開
      立本案共計二百九十萬元之支票二紙，非為清償被告之用，縱然自訴人曾以存
      證信函指摘，亦不能據此即遽認被告有何所指犯罪之情事。至於證人乙○○於
      報告書內所述：被告承認該交通銀行帳戶內資金均係公司之周轉金，要求伊開
      立支票係為離職談判籌碼之用云云。業據被告否認在卷，且證人乙○○現仍任
      職於自訴人之公司，此業據乙○○所是認（見本院九十一年十一月六日訊問筆
      錄），其證言難免偏頗，已難遽予採信。且乙○○雖又出具報告書一紙載明，
      係奉被告之指示開立支票，以供被告與公司談判籌碼之用。然經本院質以：「
      這樣你就開了？」乙○○竟供稱「她告訴我說，我在上面沒有蓋章，責任就
      不是我的。我沒有無馬上跟戊○○報告這件事，一直到戊○○從桂林回來才跟
      他講，約隔了二個多月才向他報告。他四月十九日去桂林，到四月廿三日才從
      桂林回來，在二月五日到四月十九日這段期間，他有好幾次出國又回來，我有
      碰到他好幾次，但是都沒有向他報告。」如乙○○知悉被告所指示開立之支票
      係做為與公司談判之籌碼何以仍願開立？何以能向負責人報告以釐清責任，又
      不即向公司負責人報告？且乙○○於原審審理時證稱：伊於八十四年即知被告
      之交銀帳戶係作為公司週轉金之用等語（見原審卷第二五五頁），則證人乙○○既自八十四年即知被告之交銀帳戶供公司週轉一事，被告對此存於證人與被
      告間職務上所明知之事項，衡情，應無特別為承認與否之理。另證人乙○○於
      原審審理時證述：被告迄九十一年四月二十三日仍向伊表示要提領該二紙支票
      ，伊覺不妥，才於當日向公司負責人戊○○報告此事，之前戊○○不知此事等
      語（見原審卷第二六三頁、第二七三頁至第二七四頁），於本院訊問時證稱：
      我們旅行社除了付機票錢，只須主管核准就可以簽發支票外，其他費用就要董
      事長核准等語（見本院九十一年十一月六日訊問筆錄），自訴人代表人戊○○
      於本院審理時證稱：董事長約一個月核對依此請款單等語（見本院九十一年十
      二月二十四日審判筆錄），則證人乙○○是否會僅因被告片面之說辭，即甘冒
      被公司查核，甚至觸犯刑法之可能，即不無疑慮。況被告迄離職後之九十一年
      四月二十三日既仍未提示該二紙支票，且欲提示支票時之洽詢對象係會計乙○○，而非負責人戊○○，足見該報告書所述被告要求開票係為離職談判籌碼之
      用云云，屬無稽之詞，不足採信，亦難認被告有何自訴人所指犯罪之動機可言
      。
（四）綜前所述，本件自訴人所舉證據，均不足證明被告名義之前開交通銀行帳戶或
      帳戶內之資金係屬自訴人所有，而自訴人代表人亦自承該帳戶之資金係伊與被
      告共有（見本院九十一年十二月二十四日審判筆錄），被告則供稱該帳戶之資
      金為其個人所有。自訴人亦自承自訴人公司共有八個帳戶（見本院九十一年十
      二月十一日訊問筆錄），又何須使用被告名義之帳戶存款？而自訴人既確有於
      其公司會計開立本案二紙支票前，向被告名義之交通銀行帳戶調借五百萬元，
      嗣後「還款」二百十萬元，尚欠二百九十萬元之事實存在，被告認自訴人向其
      個人調借現款，以其任職時保管之自訴人公司簽發支票大小章，蓋印於其有權
      取得之本案二百九十萬元欠款支票上，即難認有何盜用印章、偽造有價證券、
      詐欺、侵占或背信情事可言。此外，又查無其他積極證據，足認被告確有盜用
      印章、偽造有價證券、詐欺、侵占或背信之情事，原審因而對被告為無罪之諭
      知，經核並無不合。
五、自訴人提起上訴，並就被告名義之交銀帳戶內資金往來提出說明，主張被告名義
    之交銀帳戶內資金為自訴人所有，據此指摘原判決不當云云，惟自訴人就被告交
    銀帳戶內資金往來之說明，至多僅能證明自訴人與被告間，互有資金或票據之流
    通，並不能證明被告交銀帳戶內之資金為自訴人所有，要難據為不利於被告認定
    之證據，此外復查無其他積極證據足認被告有何自訴人所指之犯行，即不能科被
    告以刑責，自訴人之上訴為無理由，應予駁回。
據上論斷，應依刑事訴訟法第三百六十八條，判決如主文。
中    華    民    國      九十一  年       十二     月      三十一      日
                             臺灣高等法院刑事第二十二庭
                                 審判長法  官  許  正  順
                                       法  官  吳      燦
                                       法  官  林  明  俊
右正本證明與原本無異。
如不服本判決應於收受送達後十日內向本院提出上訴書狀，其未敘述上訴之理由者並
得於提起上訴後十日內向本院補提理由書（均須按他造當事人之人數附繕本）。
                                       書記官  蕭  進  忠
中    華    民    國      九十二  年       一       月        二        日
